【裁判字號】    95,上更(二),38
【裁判日期】    950530
【裁判案由】    傷害致死
【裁判全文】
臺灣高等法院高雄分院刑事判決      95年度上更(二)字第38號
上  訴  人  臺灣高雄地方法院檢察署檢察官
上  訴  人
即  被  告  甲○○
選任辯護人  陳旻沂 律師
上列上訴人因被告傷害致死案件，不服臺灣高雄地方法院88年度
易字第515 號中華民國89年7 月31日第一審判決（起訴案號：臺
灣高雄地方法院檢察署87年度偵字第10718 號、第13611 號），
提起上訴，經最高法院第二次發回更審，本院判決如下：
    主  文
上訴駁回。
    事  實
一、甲○○與乙○○有新臺幣（以下同）1,000 元之債務糾紛。
    適甲○○於民國87年5 月1 日上午1 時許，與友人柯國隆（
    業經臺灣高雄地方法院檢察署檢察官以87年度偵字第10718
    號盤不起訴處分確定）前往高雄市○○區○○路765 號黃朝
    慶住處，恰遇乙○○與劉吉（乙○○之父）在該處，甲○○
    乃向乙○○索討欠款1,000 元，致引起正在打麻將之乙○○
    不滿，雙方發生口角爭執，經在場之劉吉、黃朝慶、柯國隆
    等人勸解後，氣氛始較和緩，柯國隆即先行駕車離去，甲○
    ○則仍在上開政德路765 號處。柯國隆離去後不久，因劉吉
    要乙○○將1,000 元債務清償甲○○，致乙○○又因索討債
    務事與甲○○起爭執，甲○○乃以行動電話告知柯國隆此事
    ，柯國隆即駕車返回上開政德路765 號前；柯國隆下車時，
    並自車上拿取鐵棍1 支，惟經黃朝慶見狀搶下，而甲○○則
    因乙○○有摔擲塑膠椅舉動，乃隨手撿拾現場之木製旗竿1
    支（選舉用）以為抵擋；甲○○明知以木製旗桿揮打，可能
    傷及勸架之人，惟竟以傷害勸架之人亦不違反其本意之傷害
    故意，於劉吉上前保護乙○○及勸解之際，因揮打上開木製
    旗竿，致擊中劉吉頭部2 下，致劉吉受有右側頭部（耳上方
    ）皮下瘀血一處5X9 公分、左側頭部（耳前方）皮下瘀血一
    處3X5 公分等傷害，經黃朝慶勸阻後，甲○○與柯國隆始分
    別駕車離去。
二、案經乙○○訴由高雄市政府警察局左營分局移送臺灣高雄地
    方法院檢察署檢察官偵查起訴。
    理  由
一、程序方面─
  (一)上訴人即被告甲○○（以下簡稱被告）、選任辯護人、檢察
    官均同意證人柯國隆、黃朝慶於警詢陳述得為證據（見本院
    卷第39頁）；且黃朝慶於偵訊、本院上更(一)審均以證人身分
    具結作證，對被告對質、詰問權利之行使並未剝奪；又柯國
    隆於偵訊係以被告身分接受檢察官訊問，自無應具結規定之
    適用；再者，柯國隆、黃朝慶於警詢、偵訊，係就其等親身
    經歷之過程為陳述，員警、檢察官自無違背其等之意志為詢
    （訊）問之必要，應認該等陳述作成之情況，並無不適當之
    情形，而該等陳述係於刑事訴訟法新制實施前作成，並經原
    審、本院前審向被告提示該等筆錄並告以要旨，踐行合法之
    調查程序，其效力依法自不受影響。是綜上所述，依刑事訴
    訟法第159 條之5 、刑事訴訟法施行法第第7 條之3 規定，
    證人柯國隆、黃朝慶於警詢、偵訊中之陳述，認均具證據能
    力。
  (二)被告、選任辯護人、檢察官均同意證人即告訴人乙○○於警
    詢陳述得為證據（見本院卷第39頁）；且乙○○業於95年5
    月9 日在本院以證人身分具結作證，並接受交互詰問，對被
    告對質、詰問權利之行使並未剝奪；又乙○○於偵訊、原審
    、本院前審係以告訴人身分接受訊問，自無應具結規定之適
    用；再者，乙○○於警詢、偵訊，係就其親身經歷之過程為
    陳述，員警、檢察官自無違背其等之意志為詢（訊）問之必
    要，應認該等陳述作成之情況，並無不適當之情形，而該等
    陳述係於刑事訴訟法新制實施前作成，並經原審、本院前審
    向被告提示該等筆錄並告以要旨，踐行合法之調查程序，其
    效力依法自不受影響。是綜上所述，依刑事訴訟法第159 條
    之5 、刑事訴訟法施行法第第7 條之3 規定，證人乙○○於
    警詢、偵訊、原審及本院前審之陳述，認均具證據能力。
二、認定犯罪事實所憑證據及理由─
  (一)訊據被告固坦承有於上開時、地，因與告訴人乙○○有債務
    糾紛而發生爭執，乃持木製旗竿與乙○○扭打，致傷及被害
    人劉吉之事實，惟矢口否認有傷害犯行，辯稱：伊是不小心
    打到劉吉，並不是故意的，因當時劉吉護著乙○○，才會不
    小心打到劉吉」云云。
  (二)經查：
  1.被告與與乙○○因1,000 元之債務糾紛，先於87年5 月1 日
    上午1 時許，在高雄市○○區○○路765 號發生爭執，經在
    場之劉吉、黃朝慶、柯國隆等人勸解後，氣氛始較和緩，而
    陪同被告前往之柯國隆亦即先行駕車離去，後被告與乙○○
    紛爭又起，被告乃電告柯國隆知悉，柯國隆即駕車返回上開
    政德路765 號前等情；業據被告於警詢陳稱：「87年5 月1
    日上午1 時許，伊與柯國隆前往高雄市○○區○○路765 號
    找黃朝慶聊天，碰見乙○○，伊就直接向乙○○追討1,000
    元，造成雙方糾紛」等語在卷（見警卷第1 頁背面），核與
    證人黃朝慶於警詢、偵訊分別陳（證）稱：「87年5 月1 日
    上午1 時許，伊與乙○○在高雄市○○區○○路765 號屋內
    打衛生麻將，甲○○、柯國隆2 人來找伊聊天，甲○○就向
    乙○○要1,000 元，造成雙方口角糾紛並打起來，由柯國隆
    抱住乙○○，劉吉推開甲○○，現場才緩和，柯國隆就自行
    開車離開；後來劉吉要乙○○拿1,000 元還給甲○○，又造
    成乙○○、甲○○糾紛，甲○○打大哥大召回柯國隆幫忙」
    （見警卷第7 頁背面）、「因甲○○向乙○○要1,000 元而
    發生衝突，劉吉則在現場排解，雙方面都已被拉開，柯國隆
    先離開；過了一會，劉吉拿1,000 元要乙○○拿給甲○○，
    雙方又發生口角，甲○○叫柯國隆趕快回現場」（見87偵10
    718 號卷第20頁背面）等語，及證人柯國隆於警詢陳稱：「
    87年5 月1 日上午1 時許，伊與甲○○到高雄市○○區○○
    路765 號找朋友，剛好遇見乙○○，甲○○向乙○○索討欠
    債1,000 元，因乙○○口氣不好，與甲○○發生口角糾紛，
    伊在旁拉開乙○○，等現場稍微緩和，伊就先駕車離開，但
    後來甲○○又打電話給伊，說乙○○仍在現場吵罵，所以伊
    又回到現場」等語相符（見警卷第5 、6 頁）；復經證人乙
    ○○於偵訊陳稱：「第一次伊與甲○○發生爭吵，伊父親劉
    吉有出面阻止」等語明確（見87偵10718 號卷第14頁）。足
    認被告與乙○○為1,000 元債務事，於第一次所生口角爭執
    時，劉吉確有出面勸解，則被告已可預見如再與乙○○發生
    爭執，劉吉亦可能再出面勸解無疑。
  2.柯國隆再次返回上開政德路765 號前時，即自車上拿取鐵棍
    1 支，惟經黃朝慶見狀後搶下，而因乙○○有摔擲塑膠椅之
    舉動，甲○○乃隨手撿拾現場之木製旗竿1 支以供抵擋，並
    與乙○○發生拉扯，而於劉吉上前保護乙○○之際，因被告
    揮打上開木製旗竿，致擊中劉吉頭部2 下，致劉吉受有右側
    頭部（耳上方）皮下瘀血一處5X9 公分、左側頭部（耳前方
    ）皮下瘀血一處3X5 公分等傷害等情；業據被告於本院前審
    供稱：「因當時乙○○說不放過伊，所以伊才打電話叫柯國
    隆回來；後來乙○○拿椅子要打伊，伊才拿木棍（指木製旗
    桿）抵擋，伊有揮棍一、二下，後來伊向劉吉道歉後才離開
    」等語在卷（見本院上更(一)卷第43、44頁），核與證人黃朝
    慶於警詢、偵訊分別陳（證）稱：「柯國隆手持鐵棍向乙○
    ○說，欠人家錢還這麼兇，甲○○手持木棍（指木製旗桿）
    向乙○○打，劉吉用身體護著乙○○身上，伊看到甲○○手
    持木棍打擊劉吉，事後劉吉向（要）甲○○、柯國隆2 人先
    離開現場」（見警卷第7 頁背面、8 頁）、「第二次，甲○
    ○又與乙○○發生口角，柯國隆表示乙○○理虧要還錢，甲
    ○○則拿棍子打乙○○，劉吉當時跑出來要護著乙○○，甲
    ○○的棍子打到劉吉，伊在現場將甲○○的棍子搶下，並向
    甲○○說，他與乙○○的糾紛，不要打劉吉，甲○○打劉吉
    幾下，伊沒有注意到，但有看到劉吉的頭部有受傷」（見87
    偵10718 號卷第20頁背面、21頁）等語，及證人柯國隆於警
    詢、偵訊分別陳稱：「伊下車時順手拿了1 支工作上用的鐵
    棍，距離乙○○約2 步，與乙○○理論，黃朝慶發現伊手上
    拿有鐵棍，就把伊鐵棍拿開，劉吉則在旁邊阻擋甲○○」（
    見警卷第6 頁）、「第二次因甲○○打電話給伊，說乙○○
    又要與他起衝突，所以伊才拿鐵棍，但一下車就被黃朝慶搶
    走了」（見87偵10718 號卷第13頁背面、21頁背面）等語相
    符；復經證人乙○○於偵訊、本院分別陳稱：「當時甲○○
    、柯國隆是針對伊，但伊父親劉吉被甲○○打到；甲○○、
    柯國隆各持木棍（指木製旗桿）、鐵棍要毆打伊，伊父親劉
    吉出面阻止，甲○○拿鐵棍（應是木棍之誤）打到劉吉後腦
    」（見87偵10718 號卷第14頁）、「甲○○要打伊，因為劉
    吉護著伊，甲○○是要打伊，是與伊爭執」（見本院上更(二)
    卷第66、69頁）等語明確；又劉吉確受有右側頭部（耳上方
    ）皮下瘀血一處5X9 公分、左側頭部（耳前方）皮下瘀血一
    處3X5 公分等傷害，有臺灣高雄地方法院檢察署法醫師複驗
    解剖紀錄（報告）1 份在卷可稽（見87相925 號卷第17、18
    頁），及木製旗竿1 支扣案可資佐證。足認劉吉確因被告與
    乙○○債務爭執時，於勸阻過程中，遭被告持以揮打之木棍
    擊中，致受有右側頭部（耳上方）皮下瘀血一處5X9 公分、
    左側頭部（耳前方）皮下瘀血一處3X5 公分等傷害無訛。至
    於證人乙○○於本院證稱：「當時甲○○說誰護著伊，誰就
    遭殃」等語（見本院上更(二)卷第69頁），及另證人黃朝慶於
    本院前審證稱：「甲○○手上拿1 支旗竿，與劉吉互相扭打
    」等語（見本院上更(一)卷第104 頁）；惟乙○○自本件於87
    年5 月1 日發生迄於95年5 月9 日本院具結作證前，均未曾
    有上開陳述，而本件劉吉係居於保護乙○○及勸解人之角色
    ，衡情劉吉應有欲搶下、拉扯被告手中用以攻擊或抵抗乙○
    ○用之木製旗桿之舉動，當非與被告互相扭打，黃朝慶上開
    證述之用語，自有未當；是尚難認乙○○、黃朝慶上開陳（
    證）述，符於事實而可信。
  3.被告固一再否認有傷害劉吉之故意。惟本件劉吉所受傷害有
    2 處，且分屬頭部之左、右二側，應非一個揮打木製旗桿之
    行為所造成，則被告以二個揮打行為，造成劉吉不同部位受
    傷，衡情顯難認被告係出於過失而為；且被告與乙○○第一
    次口角爭執時，劉吉已有出面勸解之舉，業如前述，被告已
    可預見如再次與乙○○發生爭執，劉吉亦可能再度出面勸解
    ；又被告與乙○○第二次爭執時，劉吉亦出面勸解，並有以
    身體保護乙○○之舉動，亦如前述，而被告所持木製旗桿長
    度非短，於其揮打之際，自可能傷及勸解之人，然被告仍持
    之揮打，顯見被告有持木棍揮打，縱傷及勸解之人亦不違反
    其本意之傷害故意無疑。
  (三)綜上所述，被告上開辯解，均為圖卸刑責之詞，不足採信。
    本件事證已明，被告犯行洵堪認定。
三、論罪及駁回上訴之理由─
  (一)核被告所為，係犯刑法第277 條第1 項傷害罪。
  (二)原判決因而適用刑法第277 條第1 項，罰金罰鍰提高標準條
    例第1 條前段規定；並審酌被告因區區1,000 元之債務，即
    持木棍欲傷害乙○○，而對出面攔阻之劉吉竟毫不留情，出
    手傷害其頭部，造成劉吉頭部受傷2 處，惡性原已非輕，且
    犯後猶虛詞卸責，不知悔悟，至今尚未與被害人家屬達成民
    事和解等一切情狀，量處有期徒刑1 年。復說有扣案木製旗
    桿1 支，雖為被告犯罪之工具，然係被告在案發現場隨手撿
    拾，並非被告所有之物，業經被告供明在卷，自不予宣告沒
    收。經核原判決認事用法均無不合，量刑亦稱允當。
  (三)被告否認傷害犯罪，提起上訴，自無理由，應予駁回。
  (四)檢察官循告訴人乙○○之請，以：「被告對持木棍打被害人
    劉吉頭部，足以致人於死，應有預見，且有殺人之故意，姑
    且不論被害人劉吉死亡結果，係急性心肌梗塞，而與被毆打
    行為有無因果關係，縱認無因果關係，亦應構成殺人未遂罪
    」等語為由，提起上訴。惟查：
  1.劉吉業於87年5 月8 日上午3 時41分許，因原患動脈硬化、
    心脈管硬化引起心肌缺氧急性心肌梗塞死亡，有高雄榮民總
    醫院死亡證書1 紙、法務部法醫研究所（87）法醫所醫鑑字
    第0595號鑑定書1 份在卷可憑（見警卷第11頁，87偵10718
    號卷第34至41頁）。
  2.本件紛爭之起係因被告與乙○○間之債務糾紛，被告持本件
    扣案木製旗桿揮打之行為，亦係針對乙○○，而劉吉僅居於
    保護乙○○及勸解人之角色，被告並於黃朝慶搶下木製旗桿
    ，劉吉勸解後即行離開現場，均業如前述。則依上情觀，顯
    難認被告持木製旗桿揮打之際，有殺害劉吉之動機或故意，
    檢察官上訴意旨認被告有殺人故意，本即無據。
  3.按刑法第17條之加重結果犯，係指行為人就其故意實行之基
    本犯罪行為，於一般客觀情況下，可能預見將發生一定之結
    果，但行為人因過失而主觀上未預見該結果之發生，乃就行
    為人主觀上意欲實行之基本犯罪行為，及客觀上可能預見其
    結果之發生，二者間因有相當因果關係存在，予以加重其刑
    之法律評價。倘於行為當時，客觀上行為人根本無預見其結
    果發生之可能，即不該當加重結果犯之構成要件，僅能就行
    為人原有故意犯罪行為，課以普通犯罪之刑責。此與刑法第
    13條所定行為人明知並有意使其發生該犯罪結果之直接故意
    ，及主觀上預見其結果之發生，而其結果之發生並不違背其
    本意之間接故意，均應就其結果之發生，負其故意犯罪責任
    之情形有別（最高法院94年度臺上字第3074號判決參照）。
    本件被告就劉吉受傷之結果，應負傷害罪責，業如前述；而
    動脈硬化、心脈管硬化、心肌梗塞等疾病，自人體外觀本即
    難觀察得知，且依證人乙○○於本院證稱：「伊父親劉吉沒
    有心臟方面的疾病，也沒有就診資料」等語（見本院上更(二)
    卷第67頁），及劉吉自86年5 月1 日至87年5 月1 日本件案
    發前之就診紀錄，僅有於87年4 月28日曾至「惠群牙醫診所
    」就診之紀錄，有中央健康保險局高屏分局92年3 月25日健
    保高醫字第0920004891號函及附件在卷可憑（見本院上更(一)
    卷第117 至119 頁）。則以劉吉所患之動脈硬化、心脈管硬
    化等疾病，及乙○○亦不知其父劉吉患有此一疾病，被告於
    一般客觀情況下，自難預見其持木製旗桿揮打之行為，將可
    能誘發劉吉因心肌缺氧急性心肌梗塞之死亡結果，揆諸上開
    判決意旨，自難認被告就劉吉死亡之結果，應負傷害致死罪
    責。
  4.本件既認被告無殺人之故意，及毋庸就劉吉因動脈硬化、心
    脈管硬化引起心肌缺氧急性心肌梗塞死亡之結果，負傷害致
    死罪責，本即無須再行論述劉吉死亡結果與被告之持木製旗
    桿揮打行為間，有無相當因果關係；惟因本院前審就此認有
    相當因果關係，而論以被告傷害致死罪責。惟：
  按所謂相當因果關係，係指依經驗法則，綜合行為當時所存
    在之一切事實，為客觀之事後審查，認為在一般情形下，有
    此環境、有此行為之同一條件，均可發生同一之結果者，則
    該條件即為發生結果之相當條件，行為與結果即有相當之因
    果關係。反之，若在一般情形下，有此同一條件存在，而依
    客觀之審查，認為不必皆發生此結果者，則該條件與結果不
    相當，不過為偶然之事實而已，其行為與結果間即無相當因
    果關係（最高法院76年度臺上字第192 號判例參照）。
  法務部法醫研究所於本院前審曾函稱：「(1)劉吉的頭部外傷
    依照榮總診斷書及法醫研究所解剖鑑定，認為只是腦震盪，
    一般在一、二天後就會恢復，所以並非造成其死亡結果之原
    因。(2)劉吉潛在的冠狀動脈硬化性心臟病，平常心臟就處在
    失全狀態中，隨時都可能發作。突然之情緒改變、緊張、代
    謝增加、打架等也有相對容易增加心肌缺血的機會。本例的
    主要死因是心肌梗塞。(3)外傷不是造成心肌梗塞的原因，但
    外傷有可能使原來就有問題的心臟增加缺血性發作。二者並
    非必然結合之狀態」，有該所92年3 月10日法醫理字第0920
    000354號函在卷可按（見本院上更(一)卷第98、99頁）；再經
    本院函請法務部法醫研究所，就劉吉死亡結果與被告持木製
    旗桿揮打行為間之關係詳為說明，經該所再函覆稱：「(1)基
    本上，劉吉是冠狀動脈粥狀硬化而管腔狹窄致心肌缺血性壞
    死（心肌梗塞）而休克死亡。(2)單純腦震盪並不會致死。單
    純心肌梗塞有極高機率會致死。(3)頭部外傷不會引起冠狀動
    脈粥狀硬化，也不會引起其狹窄。劉吉在未受傷前，就已處
    於隨時會發作的心臟失全狀態中，頭部外傷之發生有可能促
    使身體需氧量的增加而相對地使心肌梗塞的缺血程度增加，
    正好超越臨界點而發作」，有該所95年3 月8 日法醫理字第
    0950000677號函在卷可稽（見本院上更(二)卷第49頁）。顯見
    被告之持木製旗桿揮打行為，於一般情況下，並不會發生被
    害人因心肌缺氧急性心肌梗塞死亡之結果，而本件係因劉吉
    原所患之動脈硬化、心脈管硬化等疾病，始有因身體需氧量
    增加，而相對使心肌梗塞的缺血程度增加，正好超越臨界點
    而發作，而發生死亡之結果，劉吉死亡結果與被告之持木製
    旗桿揮打行為間，自難認具有相當因果關係。
  5.綜上所述，應認檢察官之上訴為無理由，應予駁回。
四、適用之法律：刑事訴訟法第368 條。
本案經檢察官姜麗儒到庭執行職務。
中    華    民    國    95    年    5     月    30    日
                  刑事第七庭    審判長法  官  莊飛宗
                                      法  官  黃憲文
                                      法  官  曾逸誠
以上正本證明與原本無異。
被告不得上訴。
檢察官如不服本判決，應於判決送達後10日內向本院提出上訴書
狀，其未敘述上訴理由者，並得於提起上訴後10日內向本院補提
理由書狀（均須按他造當事人之人數附繕本）「切勿逕送上級法
院」。
中    華    民    國    95    年    5     月    30    日
                                      書記官  黃富美
附錄本案論罪科刑法條全文：
刑法第277 條第1 項：
傷害人之身體或健康者，處3 年以下有期徒刑、拘役或1 千元以
下罰金。


司法院資訊處製作；財團法人民間司法改革基金會備份。
